臺灣高等法院民事判決　　　　　　　　　　　　　　　 九十年度重上字第二六九號
　　上　訴　人　台北縣汐止市公所
　　法定代理人　黃建清
　　訴訟代理人　吳子政
　　　　　　　　林俊倩律師
　　複 代理 人　李成功律師
　　上　訴　人　和倉營造事業股份有限公司
　　法定代理人　陳富燕
　　訴訟代理人　陳明良律師
　　複 代理 人　王乃民律師
　　被 上訴 人　甲○○
　　訴訟代理人　李璧合律師
　　　　　　　　王雅慧律師
　　複 代理 人　黃淑芬律師
　　　　　　　　張秀夏律師
　　　　　　　　張苑萱
右當事人間損害賠償事件，上訴人對於中華民國九十年一月十八日臺灣士林地方法院
八十八年度訴字第七八三號第一審判決提起上訴，併為訴之追加，經本院於九十三年
八月十日言詞辯論終結，判決如左：
    主      文
原判決關於命上訴人連帶給付超過新台幣壹佰壹拾壹萬肆仟貳佰肆拾參元本息部分，
及該部分假執行之宣告，暨訴訟費用之裁判均廢棄。
右開廢棄部分，被上訴人在第一審之訴及其假執行之聲請均駁回。
其餘上訴駁回。
第一、二審訴訟費用由上訴人連帶負擔百分之六十，餘由被上訴人負擔。
    事實及理由
一、程序方面：
  (一)上訴人汐止市公所法定代理人已由周麗美變更為黃清建，此有上訴人提出之臺北
    縣汐止市公所民國九十一年三月十二日北縣汐民字第○九一○○○五五二八號函
    可稽（見本院(二)卷第三三頁），是黃建清聲明承受訴訟（見本院卷(一)第二四四頁
    ），應予准許。
  (二)按訴之變更或追加，非經他造同意，不得為之。但請求之基礎事實同一者，不在
    此限，此觀民事訴訟法第四百四十六條第一項、第二百五十五條第一項第二款規
    定自明。查被上訴人於原審依據民法第一百八十四條、第一百八十九條、一百八
    十五條、第一百八十八條及國家賠償法第三條規定請求上訴人連帶賠償，於本院
    審理中追加依國家賠償法第二、四條規定（見本院(二)卷第三八頁）之法律關係請
    求，惟基礎事實均係基於同一工程，因被上訴人於施工過程中，是否造成被上訴
    人房屋損害，核屬同一，揆諸上開規定，自無不合。是上訴人所為訴之追加，於
    法尚無不合，自應准許。
二、被上訴人主張：台北縣汐止市○○路○段三三三巷十六號房屋（下稱系爭建物）
    及坐落基地（下稱系爭土地）為被上訴人所有，因上訴人汐止市公所（原為汐止
    鎮公所，嗣升格為汐止市公所）疏於注意舊擋土牆之保養維護，無設置排水孔、
    保護層已剝落、鋼筋裸露，致系爭房屋外觀上已有裂縫產生，汐止市公所於八十
    六年三月間與上訴人和倉營造事業股份有限公司（下稱和倉公司）訂約，委託和
    倉公司於台北縣汐止市○○路○段三三三巷（下稱三三三巷）底舊擋土牆外，加
    量舊擋土牆有邊坡不穩定之嚴重問題，未預先設計施作任何防護措施，以保護緊
    接舊擋土牆旁之系爭建物，即指示和倉公司逕行挖土鑽掘施工；而和倉公司於施
    作系爭擋土牆工程前未設置適當之擋土設備在先，於施工中發現現場情形與汐止
    市公所所提供之設計圖說有所不符時，竟又未能及時反映，並與汐止市公所共同
    檢討修正，甚至於系爭建物及鄰房已發生損害時，汐止市公所又指示和倉公司使
    用錯誤之灌漿工法進行灌漿工程（下稱系爭灌漿工程），造成系爭建物及鄰房損
    害擴大，終致被上訴人系爭建物之樑柱、牆面均嚴重龜裂，門窗亦扭曲變形，地
    基下陷，甚有倒塌傾陷之立即危險，嗣經被上訴人以書面請求汐止市公所賠償，
    汐止市公所均拒絕賠償，爰依民法第一百八十四條、第一百八十五條、第一百八
    十八條及第一百八十九條及國家賠償法第三條規定，併追加國家賠償法第二條規
    定訴請汐止市公所及和倉公司負連帶賠償責任等語（被上訴人於原審聲明：(一)上
    訴人應連帶給付被上訴人三百二十六萬三千九百二十元，及自起訴狀繕本送達翌
    日起至清償日止，按週年利率百分之五計算之利息。(二)被上訴人願供擔保請准宣
    告假執行。原審判決被上訴人全部勝訴，並准供擔保為或免假執行宣告，上訴人
    聲明不服提起上訴。）。併為答辯聲明：駁回上訴。
三、汐止市公所則以：汐止市公所係地方自治機關，為增進地方公共福祉之需要，而
    辦理各項公共工程，惟就各項公共工程之施作，限於人、物力不足，故均發包予
    專業之工程公司承攬施作。因被上訴人系爭建物位於三三三巷底基礎土壤早已遭
    嚴重掏空，汐止市公所為顧及民眾財產安全，始將三三三巷系爭擋土牆工程先委
    由專業之家園工程顧問股份有限公司（下稱家園公司）設計，再以投標方式，由
    和倉公司得標而承攬系爭擋土牆工程，系爭擋土牆之施作係由和倉公司承攬施作
    ，汐止市公所為定作人，就和倉公司實施承攬事項，所造成之損害，自不負損害
    賠償責任；且汐止市公所並非工程之專業人員，殊無指示施工之可能，故無指示
    不當之情事。而系爭灌漿工程為當時最有效之補救措施方法。至於地層淘空，係
    施工前即已存在之情狀，故被上訴人系爭建物之損害與系爭灌漿工程並無因果關
    係，其損害實肇因於諸多天然因素，包括地質、地理位置、颱風侵襲與屋齡老舊
    等所造成，系爭灌漿工程並非其損害發生之原因，二者間無因果關係。是被上訴
    人依國家賠償法第二、三條或民法第一百八十四條、第一百八十五條、第一百八
    十八條、第一百八十九條等規定之侵權行為請求汐止市公所應負連帶賠償責任，
    顯有未合等語置辯。併為上訴聲明：(一)原判決廢棄。(二)被上訴人在第一審之訴及
    假執行之聲請均駁回。
四、和倉公司則以：系爭擋土牆工程施工前，於八十四年間三三三巷道既有基礎土壤
    嚴重掏空流失，致鄰近房屋沉陷或龜裂之情形。於系爭擋土牆工程施工期間，經
    歷八十六年八月十六日至十九日溫妮颱風及九月二十九日安伯颱風帶來豪雨沖蝕
    ，致使狀況加鉅，是系爭建物損害之發生與和倉公司之施工行為並無因果關係。
    且和倉公司係依照汐止市公所所提供之施工圖說、指示、工法等施工，和倉公司
    之施工注意義務在於按設計者之圖說、指示及工法施工，並無故意或過失；縱和
    倉公司應負損害賠償責任，亦僅就建物部分負責，應不包括土地部分。又系爭建
    物損害之造成，係於系爭灌漿工程時發生，而系爭灌漿工程係由宏固公司施作，
    和倉公司並非宏固公司施工人員之僱佣人，和倉公司應無依民法第一百八十四及
    第一百八十八條負侵權行為之責。縱認和倉公司與宏固公司之關係屬於承攬人與
    次承攬人之關係，上訴人於選任及監督並無過失，依法無須負賠償責任。又台北
    市土木技師公會（下稱台北市公會）之鑑定，並未斟酌和倉公司施工前已存在嚴
    重地基流失及掏空之事實，且和倉公司並未挖除被動土，該鑑定報告不可採信。
    原審另案於八十八年四月間就三三三巷底之鄰房損害與上訴人施工行為是否有關
    乙事，囑託台灣省土木技師公會（台灣省公會）鑑定，依該鑑定報告之鑑定結論
    ，則認導致系爭建物損害之原因與和倉公司施工無關，足認和倉公司之施工行為
    與被上訴人之損害，並無因果關係，和倉公司對於被上訴人損害之發生，亦無故
    意或過失等侵權行為主觀要件，從而被上訴人請求和倉公司賠償其損害，於法無
    據。況系爭灌漿工程之行為，係為避免被上訴人所有建物發生急迫之危險所為之
    緊急避難行為，且得被上訴人同意，依法亦不負賠償責任，縱認和倉公司應負賠
    償責任，惟被上訴人之請求不僅過高，且被上訴人對損害之擴大與有過失，爰依
    法請求減輕或免除和倉公司之賠償責任等語置辯。併為上訴聲明：(一)原判決廢棄
    。(二)右廢棄部分，被上訴人在第一審之訴及假執行之聲請均駁回。
五、兩造不爭執之事實：
  (一)系爭擋土牆工程由汐止市公所交由和倉公司承攬。
  (二)系爭擋土牆工程之設計圖為汐止市公交由家園公司設計，作為系爭擋土牆工程契
    約之附件。
  (三)系爭灌漿工程為汐止市公所交由和倉公司承攬，且汐止市公所委由技師張清雲在
    現場指示施工。
  (四)系爭建物及土地登記謄本、系爭擋土牆工程合約、臺北市公會鑑定報告書、臺灣
    省公會鑑定報告書形式上之真正。
六、被上訴人主張：和倉公司就系爭擋土牆工程，並未依法施作安全防護措施，及系
    爭灌漿工程亦未為安全措施；汐止市公所指示和倉公司施作錯誤灌漿工法；因上
    訴人之過失，造成被上訴人系爭建物之損害等語。汐止市公所辯稱：汐止市公所
    之發包工程與被上訴人損害，並無因關係，且係為解除人民緊急危難唯一可行措
    施；又未指示指示和倉公司錯誤灌漿工法，汐止市公所並無過失等語。和倉公司
    辯稱：系爭擋土牆工程不採明挖即係安全措施，和倉公司施工與系爭建物及地基
    掏空並無因果關係，系爭灌漿工程施工人員宏固公司並非受僱於和倉公司，且該
    工程為緊急避難行為等語。是兩造爭執點所在，首在(一)系爭擋土牆工程和倉公司
    是否未依法為安全防護措施之過失？汐止市公所有無定作人指示上之過失？(二)系
    爭灌漿工程和倉公司有無過失？汐止市公所有無定作人指示上之過失？(三)上訴人
    如有過失，則與被上訴人系爭建物之損害是否具有因果關係？經查：
  (一)上訴人就系爭擋土牆工程有過失行為，且與系爭建物之損害具有因果關係：
    (1)按八十八年四月二十一日修正前民法第一百八十四條第二項規定，違反保護他
      人之法律者，推定其有過失（本件發生於八十六年間，依民法債編施行法第一
      條後段規定，不適用八十八年四月二十一日修正後民法第一百八十四條第二項
      之規定，併此指明。）。而所謂違反保護他人之法律者，係指以保護他人為目
      的之法律，亦即一般防止妨害他人權益或禁止侵害他人權益之法律均屬之。查
      建築法第一條規定：「為實施建築管理，以維護公共安全、公共交通、公共衛
      生及增進市容觀瞻，特制定本法；本法未規定者，適用其他法律之規定。」、
      第九十七條規定：「有關建築規劃、設計、施工、構造、設備之建築技術規則
      ，由中央主管建築機關定之。」（按九十二年五月六日修正前規定為：「有關
      建築技術規則，由內政部定之。」，修正立法理由在於：配合行政程序法規定
      ，修正本條明列授權訂定建築技術規則之內容，使授權訂定該規則之目的、內
      容及範圍具體明確；並將「內政部」修正為「中央主管建築機關」，以符體例
      。）。因之，中央主管建築機關內政部依建築法第九十七條規定制訂「建築技
      術規則」，此觀同規則總則編第一條規定自明。則觀諸建築技術規則建築設計
      施工編第六十二條：「基礎設計及施工應防護鄰近建築物之安全。設計及施工
      前均應先調查鄰近建築物之現況、基礎、地下構造物或設施之位置及構造型式
      ，為防護設施設計之依據。前項防護設施，應依本章第六節及建築設計施工編
      第八章第三節擋土設備安全措施規定設計施工。」、第一百五十條：「凡從事
      建築物之新建、增建、改建、修建及拆除等行為時，應於其施工場所設置適當
      之防護圍籬、擋土設備、施工架等安全措施，以預防人命之意外傷亡、地層下
      陷、建築物之倒塌等而危及公共安全。」及第一百五十四條：「凡進行挖土、
      鑽井及沉箱等工程時，應依左列規定採取必要安全措施：．．．靠近鄰房挖
      土，深度超過其基礎時，應依本規則建築構造編中有關規定辦理。挖土深度
      在一‧五公尺以上者，除地質良好，不致發生崩塌或其周圍狀況無安全之慮者
      外，應有適當之擋土設備，並符合本規則建築構造編中有關規定設置。施工
      中應隨時檢查擋土設備，觀察周圍地盤之變化及時予以補強，並採取適當之排
      水方法，以保持穩定狀態。施工中應隨時檢查擋土設備，觀察周圍地盤之變
      化及時予以補強，並採取適當之排水方法，以保持穩定狀態。拔取板樁時，應
      採取適當之措施以防止周圍地盤之沉陷。」等規定，顯係以保護他人為目的之
      法律，核均屬民法第一百八十四條第二項所謂之保護他人之法律，故如有違反
      上開規定，即推定行為人有過失至明。
    (2)被上訴人主張：和倉公司並未依法施作安全防護措施等語。按民事訴訟法第二
      百七十七條本文規定：「當事人主張有利於己之事實者，就其事實有舉證之責
      任。。」，則被上訴人主張此消極事實，並無舉證責任。而和倉公司為從事營
      造業之專業人員，對於承攬系爭擋土牆工程依法有注意防止損及系爭建物之義
      務，惟和倉公司並未舉證證明於系爭擋土牆工程施工前，確有依上開法令規定
      施作安全防護措施之事實，則被上訴人此部分主張之事實，要堪採信。
    (3)和倉公司辯稱：系爭擋土牆工程不採明挖之施工方法，即係預防鄰損之安全防
      範措施等語。查系爭擋土牆工程不採明挖施工方式，容或兼具有部分安全防範
      之作用，但徒憑不採明挖施工方式，究竟尚難認係完全依上開建築技術規則規
      定所採取之安全防範措施，殊不能視為已盡力採取安全防範措施。是和倉公司
      此部分之所辯，殊不可取。
    (4)依汐止市公所委託台北市公會會勘鑑定之鑑定報告書載明：「本鑑定標的物老
      舊，部分原已有若干裂縫，惟尚未致無法居住，以其目前之損壞情形，對造新
      建工程之設計圖說及施工方式，顯然營造廠商對於原設計本意並不瞭解，．．
      ．在排樁施工時，採多根同時施作，使得舊擋土牆之主動土壓力增加甚多，造
      成建築物嚴重損壞，故研判該損害與新建檔土牆之施工不無關係。」，此有台
      北市公會八十七年一月二十二日北土技字第八七０一三五號鑑定報告書在卷足
      憑（證物外放）；且證人即鑑定人張志豪技師證稱：「．．，和倉公司之排樁
      鑽挖掘方式對房屋的傾斜多少可能都會造成一些影響．．．」等語（見原審卷
      第二０一頁）；併參酌台灣省公會鑑定報告載明：「經綜合分析研判後，得知
      導致本鑑定標的物損壞之原因，應可歸究於以下之潛因及誘因：其潛因為：
      地層之構造條件不佳．．．(2)建築物老舊（部分原已有若干裂縫）．．．既
      有擋土牆整體穩定性不佳（邊坡穩定性不佳）．．．其誘因為：施工期間遭
      逢颱風豪雨侵襲．．．排椿施工造成之影響，和倉營造於既有擋土牆外進行
      排椿施工作業，雖對土壤之整體勁度有所減損，．．．緊急搶救措施灌漿造
      成之影響．．．」，亦認和倉公司於系爭擋土牆工程進行排椿施工作業，對系
      爭土地土壤之整體勁度有所減損。足見，和倉公司之排樁施工，應係造成系爭
      建物損害原因之一。
    (5)台灣省公會之鑑定報告雖認定：「和倉營造於既有擋土牆外進行排椿施工作業
      ，對土壤之整體勁度有所減損，但此影響因素在一般情形下（即未發生坍孔致
      鋼筋籠無法置入之情形），應不致產生明顯負面效應，另外，經估算排椿施工
      前後原地表土研判應為溪流沉積之有機土或雜草、枯枝、垃圾等物，並無法提
      供足夠之被動土壓。惟．．．排椿施工前既處於具潛在安全疑慮之狀態，是否
      因此些微擾動而引發不穩定現象，目前並無直接資料可下定論，但以現場狀況
      包括，排椿鑽掘後是否坍孔而無法放置鋼筋籠、附近住戶發現龜裂擴大時機等
      現象，綜合研判排椿施工應不致對鑑定標的物有所影響。」，即認「排椿施工
      前既處於具潛在安全疑慮之狀態，是否因此些微擾動而引發不穩定現象，目前
      並無直接資料可下定論。」，同理，亦無證據資料可資積極證明些微擾動確不
      會引發不穩定現象，殊不得徒憑排椿鑽掘後是否坍孔而無法放置鋼筋籠、附近
      所影響。況和倉公司於既有擋土牆外進行排椿施工作業，對土壤之整體勁度有
      所減損，且並未有積極施作安全防護措施，自得推認係損害系爭建物成因之一
      。因之，徒憑台灣省公會此部分之鑑定，難為有利於和倉公司之認定。
    (6)被上訴人主張：汐止市公所指示和倉公司依設計圖示施工，為有過失等語。查
      緣於八十四年五月二十三日由當時之汐止鎮鎮民代表大會決議交由汐止市公
      所執行三三三巷底河堤流失部分，當時鎮長於同年六月九日批示俟經費充裕時
      辦理，且於八十四年十月間因三三三巷住戶「綠之鄉聯誼會」向汐止市公所陳
      情地基下陷等情，此有「綠之鄉聯誼會」陳情書、汐止鎮鎮民代表大會議決案
      、送請執行單可稽（見本院卷(一)第一二九至一三三頁）；再依證人即汐止市公
      所技士高振華證稱：八十五年間鎮長下條子說預算有編三三三巷擋土牆工程，
      為何沒有進行，．．．當時整個擋土牆前後端有裂開，．．．中間有小部分龜
      裂．．．我回報鎮長說最好不要作第二道擋土牆，作的話可能會造成鄰房損害
      ，因為擋土牆已損害了，如果作第二道，在施工中稍有不慎就會造成鄰房損害
      等語（見本院卷第一七一至一七二頁），及證人即汐止市公所技士李文景證稱
      ：系爭建物後面看出地層有洞，可以判定地層有流失，直徑約四十公分等語（
      見本院卷(一)第一七０頁）；證人即三三三巷住戶黃清琳證稱：「綠之鄉聯誼會
      」陳情書係幾個幹部提出，在陳情之前即發現三三三巷底路面有下陷，．．．
      房屋有龜裂．．．等情（見原審卷第一二三、一二四頁）；證人即三三三巷住
      戶曾通洲證述：當時八十二年成立「綠之鄉聯誼會」號即係為處理房屋龜裂問
      題，當時比較嚴重在三三三巷尾端等語（見本院卷(一)第二五０頁）；互核以觀
      ，足見，汐止市公所於發包系爭擋土牆工程之前，既已知悉系爭建物之地基流
      失不穩等事實，因而編列系爭擋土牆工程預算，發包予和倉公司施作系爭擋土
      牆工程，應堪認定。系爭檔土牆設計如能在發包前先作安全性之評估，依建
      築技術規則，斟酌探孔、鑽探工程、地層條件等因素預作防護措施，即可預防
      損害之造成，業據鑑定人即省技師公會之彭嚴儒技師到庭證述綦詳（見原審卷
      第二一二頁）。而系爭建物地基既有前述潛在危險，且於系爭檔土牆工程施工
      前，為汐止市公所所明知，是汐止市公所於發包興建系爭擋土牆工程時，本應
      事先評估檢測鄰房現況，以為修繕之依據，汐止市公所固非工程專家，而委由
      他人設計，然汐止市公所於整修擋土牆之初，並未就隔鄰房屋之建築情況，予
      以勘測考慮，未能於挖土鑽掘設置新擋土牆之前，設計採取必要有效之擋土設
      備等安全措施，致系爭建物受損害，倘如設計或施工前，已測知鄰房有前開潛
      在性危險，必能事先採用更安全之設計或施工，倘屬全然無法避免損害，在未
      檢測鄰房前，即不應冒然發包施工，以免損及三三三巷附近之建物甚明。依
      證人高振華、李文景前述證言，足認汐止市公所於發包系爭擋土牆工程前，對
      於舊擋土牆之安全已有疑慮，可預見將來施工有損害臨房之虞，惟竟未於施工
      前，就舊擋土牆之安全或危險程度先進行鑑測，且依施工前安和公司之地質探
      鑽報告，已知悉系爭房屋地基土質狀況欠佳，更應為必要之注意相關安全防護
      ，以防止損害發生，竟僅依設計圖示採不明挖之施工方式，作為唯一安全防護
      措施，而指示和倉公司按圖施工，此亦為和倉公司陳述明確在卷（見原審卷第
      二九八頁），則汐止市公所具有定作人指示上之過失，洵屬明確。是被上訴
      人主張：汐止市公所具有定作之指示上之過失等語，要堪採信。
    (7)基上，和倉公司並未證明有施作防護措施，且於施工中，負有應隨時檢查，觀
      察周圍地盤之變化及時予以補強，並採取適當之防護方法，以保持穩定狀態，
      並防止周圍地盤沉陷之義務，被上訴人所有系爭建物受損，業經認定係因和倉
      公司施工開挖排樁時所生擾動，致被上訴人系爭建物受損成因之一，依上開規
      定，應推定和倉公司有過失，則和倉公司自應就其無過失負舉證責任。而和倉
      公司既未能就其無過失積極舉證。從而，和倉公司自應對被上訴人系爭建物所
      受之損害，負賠償責任。而汐止市公所具有定作人指示上過失，造成和倉公司
      未為安全防護措施之過失，致被上訴人系爭建物損害，核與和倉公司為共同原
      因，亦應對被上訴人系爭建物所受之損害，負賠償之責。
  (二)上訴人就系爭灌漿工程均應負過失責任，且與系爭建物之損害具有因果關係：
    (1)如前所述，依台灣省土木技師公會（下稱台灣省公會）鑑定報告載明：「本鑑
      定標的物建築物老舊，上部結構雖為剛性較佳之鋼筋混凝土結構，但其基礎型
      式為獨立基腳，基礎結構的勁度不高，建物發生龜裂災損時最好是以低壓灌漿
      方式將基礎下方之土壤補強，中止建物繼續沉陷，然後再對結構體做必要的修
      補，而災損發生後，汐止市公所於八十六年十月八日召開「汐萬路一段三三三
      巷兩側房屋牆壁龜裂會勘」及同年十月十四日「汐萬路一段三三三巷屋基礎灌
      漿後龜裂勘查」會議中均指示「先行於汐萬路一段三三三巷十六號房屋邊柱作
      基礎灌漿，壓力100～120㎏/c㎡，並逐次於受損戶柱基下方依前述方式灌漿」
      。注入之灌漿壓力過高（100～120㎏/c㎡），遠超過土壤坑剪強度（0.77㎏/c
      ㎡）促使基礎下方土壤結構被高壓水泥漿液破壞，而水泥漿與土壤之混合液又
      無法立刻產生足夠的強度來承擔上部結之載重，因而，造成額外的基礎沉陷及
      加劇物結構龜裂程度。．．．強制式脈狀注入工法和擠壓式注入工法，較適合
      於傾斜房屋基礎補強及扶正之用；強制式脈狀注入為低壓灌漿工法（壓力約20
      ㎏/c㎡），而擠壓式注入方式與脈狀注入方式之主要不同點在於使用灌漿液之
      粘滯性，前者之漿液相當稠（坍度在5㎝以下），故灌漿壓力均較100～120 ㎏
      /c㎡為低。基礎之構造型式如係獨立基腳時注入之作業深度應至少自基礎底下
      基腳寬度之兩倍深度以下開始注入施工，採上昇式注入方式至基礎底盤為止，
      注入時所採用之"注入壓力不可過大"（一般經驗如施工對象之建築物為四層時
      其注入抵抗壓力不得大於4㎏/c㎡，五層時不得大於5㎏/c㎡餘此類推）。而本
      鑑定標的物為四層樓之建物，但鎮公所於會勘結論中所指示之灌漿壓力（100
      ～120㎏/c㎡）卻達此值的25～30倍。依據十六號一樓住戶（按即被上訴人）
      自行拍攝紀錄之損壞照片可瞭解裂縫變化情形，摘錄如下：標示Ａ的裂縫：86
      年9月8日即有裂縫存在86年10月7日裂縫寬度為12.85㎜、 86年10月8日裂縫寬
      度為13.50㎜、86年10月9日裂縫寬度為16.70㎜、 86年10月10日裂縫寬度為19.
      40㎜、86年10月11日裂縫寬度為20.50㎜，經查灌漿公司工程日報表得知 86年
      10月9日開始施作基礎灌漿，灌漿壓力100～120㎏/c㎡，灌漿期間為86年10月9
      日至同年10月18日止。對照裂縫A之變化情形得知，裂縫開裂速率由灌漿前的.
      0.65㎜/day迅速遞增至灌漿期間的1.9㎜/day～3.5㎜/day，由此可佐證基礎灌
      漿加遽了裂縫的延伸與發展，對建築物造成嚴重之影響。綜合上述各點，灌漿
      前未擬具完善計劃且灌漿壓力過高應為造成災損後建築物龜裂情況加遽惡化的
      原因。」、「經綜合分析研判後，得知導致本鑑定標的物損壞之原因，應可歸
      究於以下之潛因及誘因：．．．其誘因為：．．．緊急搶救措施灌漿造成之影
      響．．．有些瑕疵：灌漿前未擬具完善計劃，對欲施工之災損建物未裝設監
      測儀器來掌握灌漿期間對建築物所造成之影響，導致災損情況惡化而未能及時
      修正補救方式。施灌的灌漿壓力過高，遠超過土壤抗剪強度促使基礎下方土
      壤結構被高壓水泥漿液破壞，而水泥漿與土壤之混合液又無法立刻產生足夠的
      強度來承擔上部結構之載重，因而產生額外的基礎沈陷，造成建築物結構龜裂
      程度加劇惡化。」，此有該公會八十八年十二月八日（88）省土技字第六０二
      五號鑑定報告可稽（見台灣省公會鑑定報告第十五、十六、二二頁、證物外放
      。），而上開鑑定之建物與系爭建物均屬同一時期建築，且所處位置均靠近舊
      擋土牆，所為鑑定亦可供系爭建物損害原因之認定。準此，系爭灌漿工程施工
      之不當與系爭建物、基地之毀損具有因果關係，應堪認定。
    (2)汐止市公所將系爭灌漿工程交由和倉公司承攬（見本院卷第二一○頁），和倉
      公司自認再交由宏固工程股份有限公司（下稱宏固公司）次承攬之事實（見本
      院卷(二)第一九一頁），並有汐止市公提出支出傳票及和倉公司開立之統一發票
      在卷可稽（見原審卷第二七一至二七四頁），且證人即宏固公司董事王文華證
      稱：系爭灌漿工程是和倉公司叫我們去做的，宏固公司是和倉公司小包，我是
      現場負責人，工程款向和倉公司領取，．．．依張清雲技師指示施作，．．．
      系爭灌漿工程進行中，汐止市公所、和倉公司人員均在場監工，壓力一百至一
      百二十由技師決定等語（見原卷卷第三二四、三二五頁），並有宏固公司之基
      本資料查詢表、董事、監察人資料可稽（見本院卷(二)第一九五、一九六頁）。
      足見，系爭灌漿工程為汐止市公所交由和倉公司承攬，和倉公司再轉交宏固公
      司次承攬之事實，應堪認定。
    (3)系爭灌漿工程既由和倉公司交由宏固公司次承攬，不論宏固公司有無過失，既
      因於「灌漿前未擬具完善計劃，對欲施工之災損建物未裝設監測儀器來掌握
      灌漿期間對建築物所造成之影響，導致災損情況惡化而未能及時修正補救方式
      。施灌的灌漿壓力過高，遠超過土壤抗剪強度促使基礎下方土壤結構被高壓
      水泥漿液破壞，而水泥漿與土壤之混合液又無法立刻產生足夠的強度來承擔上
      部結構之載重，因而產生額外的基礎沈陷，造成建築物結構龜裂程度加劇惡化
      。」，則就宏固公司於未有擬具完善計劃，對欲施工之災損建物未裝設監測儀
      器來掌握灌漿期間對建築物所造成之影響，即逕接受指示施作灌漿壓力100～
      120㎏/c㎡，因而產生額外的基礎沈陷，致系爭建物結構龜裂程度加劇惡化之
      事實，洵堪認定，則宏固公司既接受指示，造成系爭建物之損害，則指示者確
      有過失，殊屬明確。
    (4)宏固公司施作系爭灌漿工程之定作人為和倉公司，且於施作現場和倉公司及汐
      止市公所人員均在場監工，則宏固公司於接受汐止市公所委任之張清雲技師之
      指示，此亦據證人張清雲證明屬實（見原審卷第三七五頁），且和倉公司人員
      在場並未反對，即應視同和倉公司指示宏固公司之行為，則和倉公司指示具有
      過失；又宏固公司與汐止市公所並無承攬契約關係，宏固公司並無接受汐止市
      公所指示義務，而和倉公司與汐止市公所具有系爭灌漿工程承攬契約關係，汐
      止市公所為系爭灌漿工程承攬契約之定作人，則汐止市公所於現場所委任張清
      雲技師指示宏固公司施作之行為，即係代理汐止市公所為指示之行為，即視同
      汐止市公所指示和倉公司，則汐止市公所亦具有指示上之過失。因之，汐止市
      公所、和倉公司均應負定作人指示上之過失，應堪認定。
    (5)基上，被上訴人此部分主張之事實，要堪採信。
七、和倉公司辯稱：系爭灌漿工程乃為避免被上訴人所有系爭建物發生急迫之危險所
    為之緊急避難行為，依法不負賠償責任等語。查：
  (一)按民法第一百五十條所定緊急避難行為，行為人不負損害賠償之規定，以該危險
    之發生，行為人無責任者為前提，此由該條第二項之反面解釋甚明。
  (二)如前所述，系爭建物於八十六年十月間損害之發生，肇因於汐止市公所定作指示
    失當，和倉公司施作新擋土牆之前並未事先依建築技術規則之規定預做擋土設備
    等安全防護措施，以致產生系爭房屋於系爭工程施工後，即產生龜裂沉陷之危險
    ，和倉公司對於該危險之發生顯有責任，自難依緊急避難之規定而解免責任。況
    依台灣省公會鑑定報告認定：「若無當初的基礎灌漿固結地盤，沉泥質砂因而有
    視凝聚力，使得原本高度液化潛能的土壤．．．能於本次九二一集集大地震時未
    發生土壤液化，建築物沈陷之震災情形」、「鎮公所為顧及鎮民財產安全及爭取
    搶救時效，採取緊急應變方式以灌漿填充已嚴重淘掏空之基礎土壤，在當時確實
    是唯一且正確的處理方式，但仍有些瑕疵．．．」云云，惟查，該鑑定報告中既
    肯定灌漿工程可有效避免建物傾斜沈陷之繼續發生，並論及在多種灌漿方法中，
    因「本鑑定標的物建築物老舊，上部結構雖為剛性較佳之鋼筋混凝土結構，但其
    基礎型式為獨立基角，基礎結構的勁度不高；建物發生龜裂災損時最好是以低壓
    灌漿方式將基礎下方之土壤補強，中止建物繼續沈陷，然後再對結構體作必要的
    修補。而災損發生後，汐止鎮公所．．．會議中均指示『先行於汐萬路一段三三
    三巷十六號房屋邊柱作基礎灌漿，壓力100~120kg/㎝並逐次於受損戶柱基下方依
    前述方式灌漿』。注入之灌漿壓力過高，遠超過土壤抗剪強度，促使基礎下方土
    壤結構被高壓水泥漿液破壞，而水泥漿與土壤之混合液又無法立刻產生足夠的強
    度來承擔上部結構之載重，因而造成額外的基礎沈陷及加劇建物結構龜裂程度」
    ，則依論理法則，低壓灌漿方式既同樣能固結地盤，更不致二次損害被上訴人系
    爭建物，始為唯一正確有效之灌漿方式。台灣省公會鑑定報告縱認「灌漿填充」
    為當時唯一且正確之處理方式，然上訴人指示係採取「錯誤之灌漿壓力」為灌漿
    處理方式，尚難認係「唯一且正確」之處理方式，縱令係緊急避難行為屬實，亦
    已逾緊急避難之合法範圍，仍應負損害賠償之責。是和倉公司此分之抗辯，自無
    足採。
八、汐止市公所辯稱：系爭檔土牆工程係解除人民緊急危難之目的，可行且唯一措施
    等語。查汐止市公所八十四年十一月十五日台北縣汐建字第二五三一三號函覆黃
    清楙君，通知將於八十四年十一月十七日前往勘查，衡情若勘查結果地基被洪水
    沖失、房屋嚴重傾斜、龜裂等情形，十分危急嚴重，則汐止市公所焉會遲至一年
    多後之八十六年三月始發包施工之理？且系爭系爭檔土牆工程之工期為七十工作
    天（見系爭檔土牆工程合約書第四條，證物外放），顯見，汐止市公所辯稱：系
    爭檔土牆工程係解除人民緊急危難之目的云云，尚乏依據，要不可取。
九、被上訴人主張：和倉公司因剷除舊有擋土牆被動土，造成系爭建物損害，並據提
    出尚未施工前之現場照片及台北市公會鑑定報告書，作為證明被動土確遭和倉公
    司剷除等語。查：
  (一)依被上訴人提出之系爭擋土牆工程施工前之照片（見原審卷第五二至一五五頁）
    ，並未能明確認定確係舊擋土牆之被動土。雖台北市公會鑑定結果，認定：「由
    於和倉公司於施工時先將舊擋土牆前之被動土挖除掉．．．使舊擋土牆之被動土
    挖除掉，而擋土支撐能力減低外，．．．造成建築物嚴重損壞。」（見台北市公
    會鑑定報告書第一０頁，證物外放。），及「對照新建工程之設計圖說及施工方
    式，顯然營造廠商對於原設計本意並不瞭解，除將舊擋土牆之被填土加以挖除外
    ，．．．，造成建築物嚴重損壞。」（見台北市公會鑑定報告書第一五頁，證物
    外放。），但就台北市公會鑑定和倉公司於施工時先將舊擋土牆前之被動土挖除
    掉及造成舊擋土牆位移之資料依據，依證人即參與該次鑑定之技師蘇錦江證稱：
    「係依汐止市公所提供之照片認定挖除一公尺餘之被動土」（見本院卷第二二０
    頁）、「鈞院要我提出之數據資料，我回去有找，但因離鑑定時間太久了，無法
    找到，現依鑑定報告紀錄，看不出有另外具體之數據資料，應該只是當時的判斷
    而已」等語（見本院卷第二六三頁），僅係鑑定人之判斷而已，並非確有資料為
    憑據，為本院所不取。
  (二)依台灣省公會鑑定結果認定：「根據和倉公司提供之相片（詳鑑定報告所附之附
    件十四）顯示，擋土牆基座頂面位置約略為和倉施作排樁整地後之高程，配合台
    北市土木技師公會鑑定報告內容第183頁至185頁，不同位置之兩實測點位2及4計
    算結果，可概估出目前砂包頂部至擋土牆基座頂面約為3.05公尺，加上砂包頂部
    距地面約4.2公尺，合計推估本擋土牆基座面約為地下7.25公尺附近。由於施工
    前現地狀況已不復存在，僅能根據安和工程公司所做之鑽探報告內容中（附件四
    ，按指鑑定報告內之附件），標示牆背側地面高約-7公尺來認定，顯然排樁施工
    前後原地表僅清除約25公分之表土，並無明顯超挖現象，此部分表土研判應為溪
    流沉積之有機土或雜草、枯枝、垃圾等物，將無法提供足夠之被動土壓。」（見
    台灣省公會鑑定報告書第一七、一八頁）、「和倉公司於既有擋土牆外進行排椿
    施工作業，雖對土壤之整體勁度有所減損，但此影響因素在一般情形下（即未發
    生坍孔致鋼筋籠無法置入之情形），應不致產生明顯負面效應，另外，經估算排
    椿施工前後原地表土研判應為溪流沉積之有機土或雜草、枯枝、垃圾等物，並無
    法提供足夠之被動土壓。」（見台灣省公會鑑定報告書第二二頁）；再參酌系爭
    擋土牆工程之工程估價單顯示（見本院卷(二)第一０三頁，及系爭合約書第八頁，
    證物外放），並未有「挖土方」之工程款項目，僅有「填方」（系爭擋土牆工程
    係舊擋土牆與排樁之間填土），而一般工程尚有「挖方」，均會另行標示工程單
    價，此有和倉公司提出汐止市公所他項工程之估價單可考（見本卷卷(二)第一０四
    至一一四頁）；互核以觀，和倉公司辯稱：並未將舊擋土牆前之被動土挖除掉等
    語，應堪採信。
  (三)基上，被上訴人主張：和倉公司將舊擋土牆前之被動土挖除掉，造成系爭建物損
    害等語，尚乏依據，洵不可取。
十、上訴人辯稱：被上訴人同意系爭灌漿工程施工，造成系爭建物損害，不得請求損
    害賠償等語。
    查被上訴人簽名同意系爭灌漿工程，穩固地基土質改良工作，此有八十六年十月
    十四日上午十時三十分之勘查記錄可稽（見台灣省公會鑑定報告附件六所示，證
    物外放。）；另在此之前，亦有住戶簽名同意「地面會產生坪凹凸下陷之正常現
    象，化糞池及水溝堵塞之情形，住戶願意配合」，因而施作系爭灌漿工程，此有
    八十六年十月八日會勘記錄可考（見同上證物、原審卷第三三七頁），但並無被
    上訴人同意施作系爭灌漿工程，會造成系爭建物嚴重傾斜、龜裂致無法住居使用
    之會議記錄之事實。雖證人張清雲證稱：當時有與住戶說明，系爭灌漿工程可能
    會造成局部坍塌二度傷害等語（見原審卷第三七五頁），但依上開勘查記錄以觀
    ，住戶同意之範圍，並未記錄包含「會造成局部坍塌二度傷害」之情，是證人張
    清雲之證言，已與上開記錄不符；況證人張清雲為現場指示系爭系爭灌漿工程之
    人，就系爭建物之損害具有利害關係人，所為證言不無偏袒之虞，難期公平。因
    之，證人張清雲此部分之證言，尚難採信。足見，被上訴人就上訴人發包、施作
    系爭系爭灌漿工程會造成系爭建物嚴重傾斜、龜裂致無法住居使用之情，並未予
    以同意甚明。是上訴人此部分之辯稱，要不可取。
十一、和倉公司辯稱：系爭建物於系爭擋土牆工程施工前早已嚴重龜裂及地基嚴重淘空
    等語。經查：
  (一)和倉公司辯稱：系爭建物於系爭擋土牆工程施工前早已嚴重龜裂及地基嚴重淘空
    等語，並未舉證以實其說，已不可取。
  (二)緣於八十四年五月二十三日由當時之汐止鎮鎮民代表大會決議交由汐止市公所執
    行三三三巷底河堤流失部分，當時鎮長於同年六月九日批示俟經費充裕時辦理，
    且於八十四年十月間因三三三巷住戶「綠之鄉聯誼會」向汐止市公所陳情地基下
    陷等情，此有「綠之鄉聯誼會」陳情書、汐止鎮鎮民代表大會議決案、送請執行
    單可稽（見本院卷(一)第一二九至一三三頁），再依證人即汐止市公所技士高振華
    證稱：八十五年間鎮長下條子說預算有編三三三巷擋土牆工程，為何沒有進行，
    ．．．當時整個擋土牆前後端有裂開，．．．中間有小部分龜裂．．．我回報鎮
    長說最好不要作第二道擋土牆，作的話可能會造成鄰房損害，因為擋土牆已損害
    了，如果作第二道，在施工中稍有不慎就會造成鄰房損害等語（見本院卷第一七
    一至一七二頁），及證人即汐止市公所技士李文景證稱：系爭建物後面看出地層
    有洞，可以判定地層有流失，直徑約四十公分等語（見本院卷(一)第一七０頁）；
    證人即三三三巷住戶黃清琳證稱：「綠之鄉聯誼會」陳情書係幾個幹部提出，在
    陳情之前即發現三三三巷底路面有下陷，．．．房屋有龜裂．．．等情（見原審
    卷第一二三、一二四頁）；證人即三三三巷住戶曾通洲證述：當時八十二年成立
    「綠之鄉聯誼會」號即係為處理房屋龜裂問題，當時比較嚴重在三三三巷尾端等
    語（見本院卷(一)第二五０頁）；又依（系爭擋土牆工程施工前）三三三巷建物傾
    斜評估所附之照片以觀，顯示三三三巷二、四樓梯間、六、八號樓梯間、九、十
    一號樓梯間、一三、一五號樓梯間、一四號樓梯間均有龜裂痕跡（見本院卷(一)一
    四０至一四三頁）；互核以觀，汐止市公所於發包系爭擋土牆工程之前，系爭建
    物地基既流失不穩等事實，應堪認定。
  (三)系爭建物係於七十年十一月五日完工（七十二年一月二十一日為所有權登記），
    此為兩造所不爭，並有系爭建物登記謄本可稽（見不動產時值鑑定報告書，證物
    外放），則系爭建物於八十六年十月（進行系爭工程時），已近十六年之久，而
    台灣地區又屬於地震帶，建物地板及牆壁或多或少有龜裂，在所難免；且被上訴
    人係七十九年八月十七日買受於同年九月十日登記為所有權人（見同上證物），
    依一般社會常情，被上訴人自會從新整修粉刷裝潢；又依被上訴人提出系爭建物
    之照片以觀，系爭建物顯係經確有過整修粉刷之情，否則以十六年屋齡，殊無完
    整如新建物之可能；再參酌台灣省公會之鑑定報告載明：「本鑑定標的物外齡老
    舊，未施工前汐萬路一段三三三巷二-四號、六-八號、九-十一號、十三-十五號
    之樓梯間、十四號一樓及既有擋土牆已有相當嚴重裂縫產生。由於建築物為整體
    連棟之結構體以結構連續性及裂縫分佈情況推論，其他號數之樓梯間及住戶多少
    亦應存有裂縫，只是裂縫程度（寬度、長度、深度及密度等）不同而已。」（見
    台灣省公會鑑定報告第一０頁，證物外放。），堪認系爭建物於系爭擋土牆工程
    施工前系爭建物應有龜裂之現象，僅係龜裂程度尚未達到嚴重程度。雖被上訴人
    否認上開證人證言之真正，並提出照片及錄影帶以為證明乙節。但查上開四位證
    人所述，均係親眼目睹之事實，且就地基是否下陷或房屋是否龜裂，一眼均可看
    出；又證人李文景、高振華均係汐止市公所之技士，具有一定之專業能力，無故
    為偏袒上訴人之必要；證人黃清琳、曾通洲二人均係三三三巷之住戶，亦屬受害
    者之一，殊無不利於已證述之必要，是此等證人所為之陳述，均堪採信。再依被
    上訴人所提出之錄影帶內容及照片，雖無法確認錄影時間，縱令錄影時間係在八
    十四年九月間，未見系爭建物有龜裂之情屬實，但究不得遽此認定系爭建物確無
    些微龜裂及地基流失之情。是徒憑此錄影帶內容及照片，尚不足以推翻上開證人
    之證言。是系爭擋土牆工程施工前系爭建物應有龜裂之現象，僅係龜裂程度尚未
    達到嚴重程度，應堪認定。
  (四)基上，和倉公司此部分之辯稱，尚難採信。
十二、按因故意或過失不法侵害他人之權利者，負損害賠償責任；數人共同不法侵害他
    人之權利者，連帶負損害賠償責任；承攬人因執行承攬事項，不法侵害他人之權
    利者，定作人不負損害賠償責任。但定作人於定作或指示有過失者，不在此限；
    負損害賠償責任者，除法律另有規定或契約另有訂定外，應回復他方損害發生前
    之原狀；不能回復原狀或回復原狀顯有重大困難者，應以金錢賠償其損害，民法
    第一百八十四條第一項前段、第一百八十五條、第一百八十九條、第二百十三條
    第一項、第二百十五條定有明文。而民事上之共同侵權行為（狹義的共同侵權行
    為，即共同加害行為，下同），不以共同侵權行為人間有意思聯絡為必要，數人
    因過失不法侵害他人之權利，苟各行為人之過失行為均為其所生損害之共同原因
    ，即所謂關連共同，亦足成立共同侵權行為。查：
  (一)系爭建物於汐止公所委託和倉公司施作系擋土牆工程後，發生系爭建物之樑柱、
    牆面嚴重龜裂，門窗亦扭曲變形，基地下陷，甚至有倒塌傾陷之危險等情，業據
    被上訴人提出照片在卷可稽（見原審卷第二三頁），復據原審履勘現場，製有勘
    驗筆錄在卷為憑（見原審卷第九六頁）。且如前所述，上訴人二人就系爭擋土牆
    工程及系爭灌漿工程皆過失行為，致被上訴人系爭建物之損害結果，均為系爭建
    物損害之共同原因，上訴人二人自應對被上訴人負連帶賠償責任。
  (二)依系爭建物之損壞等級，已處於危險狀態，應適當之補強修復後方能使用，惟修
    復補強費用將高於拆除重建之工程費用，建議採拆除重建為宜，此有台北市公會
    鑑定報告書可憑（見該鑑定報告書第十一頁，證物外放。），足認系爭建物已達
    不堪修復之程度，自以賠償系爭建物之價值為當。雖台灣省公會鑑定認為：可採
    修復補強方式處理建物，惟應進行鄰近區域廿四戶的基礎修補措施，包括地盤填
    充及固結灌漿與既有擋土牆止水處理等以杜絕沖公淘空機制的發生等情（此有該
    鑑定報告書第十八、十九頁在卷可憑），既因系爭建物建築結構具有整體性，涉
    及廿四戶訴外人建物之補修問題，始得謂回復原狀，則所費更甚，自應認具有回
    復原狀之困難，是本院不採台灣省公會鑑定以修復補強方式回復系爭建物之結果
    ，併此指明。
  (三)系爭建物依市場比較法、成本分析法，於扣除折舊率及耐用年數之結果，鑑定時
    現值估算為一百八十五萬七千零七十二元，此有中華徵信所企業股份有限公司所
    附鑑定報告書在卷可按（證物外放）。則被上訴人因上訴人共同過失不法侵害，
    致受有上開損害。從而，被上訴人依民法第一百八十四條第一項、第一百八十五
    條第一項、第一百八十九條但書、第二百十五條之規定，自得請求上訴人應連帶
    賠償系爭建物之損害額一百八十五萬七千零七十二元。
  (四)按民事訴訟法第三百八十八條規定：「除別有規定外，法院不得就當事人未聲明
    之事項為判決。」。查被上訴人於原審請求損害賠償之範圍，僅為系爭房屋之損
    害部分（見原審卷第一一、二三七頁），而就系爭土地部分，未據被上訴人請求
    賠償在內，則法院自不得就土地之部分，予以判決上訴人應連帶賠償。況系爭土
    地並未滅失，且系爭土地經系爭灌漿工程施工後，雖造成系爭建物損害，但被上
    訴人自承目前系爭建物與起訴前之狀況，並無任何變化（見本院卷(二)第一０一頁
    ），且系爭土地迄今（甚且經歷「九二一大地震」）並未有繼續發生地基淘空之
    情況，顯見系爭灌漿工程施工固結地盤具有正面成效，使得原具高度液化潛能之
    土壤，未發生土壤液化現象（見台灣省公會鑑定報告第一七頁，證物外放。），
    則系爭土地既因系爭灌漿工程而固結地盤，難認受有損害之情，且被上訴人就系
    爭土地受有何損害，亦未舉證以實其說。是被上訴人自不得請求上訴人連帶賠償
    系爭土地之損害。從而，被上訴人請求上訴人連帶賠償逾系爭建物之損害額即其
    中（系爭土地）一百四十萬六千八百四十八元部分，為無理由，應予駁回。
  (五)上訴人主張：被上訴人系爭建物於系爭擋土牆施工前地基即已掏空、房屋嚴重龜
    裂等情形，被上訴人對系爭建物損害之擴大與有過失，依法應減輕或免除和倉公
    司之賠償責任等語。查：
    被上訴人主張三三三巷底舊擋土牆，為汐止市公所設置並管理之公有公共設施等
    語，為汐止市公所所否認，且被上訴人復未能舉證以實其說，自不得僅以汐止市
    公所執行臺北縣汐止鎮民代表會之議決案，並應所謂「綠之鄉聯誼會」之陳情，
    而編列預算發包興建新擋土牆，即遽認系爭舊擋土牆為汐止市公所所設置並管理
    之公有公共設施。而如前述，系爭建物之地基在系爭擋土牆施工前，既已有下陷
    之情，且系爭建物略有龜裂之事實，並無嚴重龜裂致無法住居之情，此亦為台灣
    省公會為相同之鑑定意見，則被上訴人自身並未予以維護，亦係造成系爭建物損
    害原因之一，被上訴人自應負與有過失之責任，基於民事訴訟法第二百二十二條
    之法理，本院認被上訴人應負百分之四十過失比例責任，爰予以減輕上訴人百分
    之四十賠償責任。因之，被上訴人得請求上訴人連帶賠償一百一十一萬四千二百
    四十三元，及自起訴狀繕本送達被告之翌日即八十八年七月十四日起至清償日日
    止，按週年利率百分之五計算之法定遲延利息，為有理由，應予准許。逾此部分
    之請求，為無理由，應予駁回。
十三、綜上所述，被上訴人本於民法第一百八十九條但書、第一百八十四條第一項前段
    、第一百八十五條之法律關係，請求上訴人連帶給付一百一十一萬四千二百四十
    三元，及自八十八年七月十四日起至清償日止，按週年利率百分之五計算之法定
    遲延利息，為有理由，應予准許；逾此所為請求，為無理由，應予駁回。原審就
    超過上開應准許部分，為上訴人敗訴之判決，並為假執行之宣告，自有未洽，上
    訴意旨就此部分指摘原判決不當，求予廢棄改判，為有理由，爰改判決如主文第
    二項所示。至於上開應准許部分，原審判命上訴人連帶給付，並為假執行之宣告
    ，核無違誤，上訴意旨，就此部分仍執陳詞，指摘原判決不當，求予廢棄，為無
    理由，應駁回其上訴。
十四、按重疊之合併起訴，係主張數宗請求，以單一之聲明，達其數請求之同一目的。
    於其中之一請求為有理由時，即可為勝訴之判決。查本件被上訴人係依據民法第
    一百八十四條、第一百八十五條、第一百八十八條、第一百八十九條、及國家賠
    償法第二、三條之法律關係訴請上訴人連帶賠償，而被上訴人以上開數訴訟標的
    主張係重疊訴之合併（見本院卷(二)第七四頁）既為重疊訴之合併，祇要本院以其
    中一請求權判准上訴人勝訴，即無庸再就被上訴人其餘各項請求權加以判斷，是
    本院既認被上訴人依民法第一百八十四條第一項前段、第一百八十五條、第一百
    八十九條規定請求，為有理由，依上開說明，自無庸再就被上訴人其餘之訴及追
    加之訴予以審酌判斷；又本件事證已臻明確，兩造其餘之主張、陳述及證據，經
    本院審酌後，認與本件判決結果，不生影響，爰不一一論述，附此敘明。
十五、據上論結，本件上訴為一部有理由、一部無理由，依民事訴訟法第四百五十條、
    第四百四十九條第一項、第七十九條、第八十五條第二項，判決如主文。
中　　　華　　　民　　　國　　九十三　　年　　　八　　　月　　二十六　　日
                                    民事第五庭
                                        審判長法　官　張　劍　男
                                              法　官　彭　昭　芬
                                              法　官　李　行　一
正本係照原本作成。
如不服本判決，應於收受送達後二十日內向本院提出上訴書狀，其未表明上訴理由者
，應於提出上訴後二十日內向本院補提理由書狀（均須按他造當事人之人數附繕本）
上訴時應提出委任律師或具有律師資格之人之委任狀；委任有律師資格者，另應附具
律師資格證書及釋明委任人與受任人有民事訴訟法第四百六十六條之一第一項但書或
第二項（詳附註）所定關係之釋明文書影本。
中　　　華　　　民　　　國　　九十三　　年　　　八　　　月　　二十七　　日
　　　　　　　　　　　　　　　　　　　　　　　書記官　黃　　　愛
附註：
民事訴訟法第四百六十六條之一（第一項、第二項）：
對於第二審判決上訴，上訴人應委任律師為訴訟代理人。但上訴人或其他法定代理人
具有律師資格者，不在此限。
上訴人之配偶、三親等內之血親、二親等內之姻親，或上訴人為法人、中央或地方機
關時，其所屬專任人員具有律師資格並經法院認為適當者，亦得為第三審訴訟代理人
。
